臺灣高等法院刑事判決　　　　　　100年度交上更(一)字第8號
上　訴　人　臺灣臺北地方法院檢察署檢察官
被　　　告　鄭定國
選任辯護人　李志澄　律師
　　　　　　林國明　律師
上列上訴人因被告過失致死案件，不服臺灣臺北地方法院98年度
交訴字第56號，中華民國99年1月15日第一審判決（起訴案號：
臺灣臺北地方法院檢察署98年度調偵字第304號），提起上訴，
經判決後，由最高法院發回更審，本院判決如下：
    主  文
原判決撤銷。
鄭定國從事業務之人，因業務上之過失致人於死，處有期徒刑參
月，如易科罰金，以新台幣壹仟元折算壹日。
    事  實
一、鄭定國任職於大都會客運股份有限公司，擔任大客車駕駛，
    為從事駕駛業務之人。於民國（下同）97年10月29日中午12
    時58分許，駕駛車牌號碼206-AD號營業用大客車沿臺北市○
    ○區○○路3段由東往西行駛，行經臺北市○○區○○路3段
    111巷口時，明知該捷運施工路段，設有速限標誌每小時30
    公里，自應依照速限標誌行駛，並應隨時注意車前狀況，而
    當時為日間天氣晴、路面無缺陷、地面乾燥無障礙物、視距
    良好，並無不能注意之情事，竟疏未注意車行至上開交岔路
    口，應減速慢行，並注意車前狀況，仍以超越每小時限速30
    公里之速度行駛，適武維漢騎乘車牌號碼DIS-871號輕型機
    車沿臺北市○○區○○路3段111巷由北往南方向行駛，行經
    該巷口，疏未注意紅燈號誌，即貿然闖紅燈穿越該交岔路口
    ，鄭定國見狀，雖緊急煞車，仍閃避不及，致大客車右前方
    保險桿，撞擊武維漢騎乘車牌號碼DIS-871號輕型機車之左
    側車身，武維漢彈起撞擊大客車右側擋風玻璃後，跌落大客
    車前方車道，造成武維漢受有硬腦膜下出血、蜘蛛網膜下腔
    出血、左側第2至9肋骨骨折等傷害，經送台北市立聯合醫院
    急救後，延至當日下午4時10分因頭、胸部外傷，致出血性
    休克不治死亡。鄭定國於肇事後，在有偵查犯罪職權之警員
    前往傷者就醫之醫院處理時在場，自動向警員承認其肇事，
    並表示願意接受裁判。
二、案經武維漢之配偶汪惠珍訴由臺北市政府警局大安分局報請
    臺灣臺北地方法院檢察署檢察官偵查起訴。
    理  由
壹、程序部分：
一、按被告以外之人於審判外之言詞或書面陳述，除法律有規定
    者外，不得作為證據，刑事訴訟法第159條第1項定有明文。
    證人即告訴人汪惠珍於警詢之證述，係被告以外之人於審判
    外之言詞陳述，為傳聞證據，亦無刑事訴訟法第159條之2之
    例外情況，依上開規定，自無證據能力。
二、復按告訴人汪惠珍自行繪製之車禍事故現場圖，並非由到場
    處理之警員製作，自非公務員職務上製作之紀錄文書，亦非
    從事業務之人，於業務上或通常業務過程所須製作之紀錄文
    書、證明文書，況告訴人並未如警員有據實記載之義務，又
    上開現場圖並非於例行性過程中，基於製作文書人觀察而當
    場記載，是上開現場圖自不具備可信性之要件，爰依刑事訴
    訟法第159條之4規定，認無證據能力。
三、除以上被告所爭執之證據能力外，以下所引之證據，均經本
    院當庭提示，檢察官、被告與其辯護人均表示無意見，且未
    於言詞辯論終結前聲明異議，本院審酌該等證據作成之情況
    ，認為適於為本件認定事實之依據，依刑事訴訟法第159條
    之5第2項規定，應具有證據能力，該得採為證據。
貳、實體部分
一、訊之被告固坦承其駕駛車牌號碼206-AD營業大客車在上開路
    段與武維漢騎乘之DIS-871號輕型機車發生碰撞，致使武維
    漢受有硬腦膜下出血、蜘蛛網膜下腔出血、左側第2至9肋骨
    骨折等傷害，經送醫急救無效而死亡之事實，惟矢口否認有
    何業務過失致死之犯行，辯稱：伊係依照綠燈直行，經過路
    口時有將速度放慢，並未超速，也有注意車前狀況，係因武
    維漢突然從信義路3段111巷口衝至大客車前方，發現時已來
    不及反應云云，經查：
(一)被告為大都會客運股份有限公司大客車駕駛，其於97年10月
    29日中午12時58分許，駕駛車牌號碼206-AD號營業大客車（
    信義幹線公車）沿臺北市○○區○○路3段由東往西行駛，
    行經臺北市○○區○○路3段111巷口時，當時日間天氣晴、
    路面無缺陷、地面乾燥無障礙物、視距良好，適武維漢騎乘
    車牌號碼DIS-871號輕型機車沿臺北市○○區○○路3段111
    巷由北往南方向行駛，發生碰撞，造成武維漢人車倒地，並
    受有硬腦膜下出血、蜘蛛網膜下腔出血、左側第2至9肋骨骨
    折等傷害，經送醫急救無效，於97年10月29日下午4時10分
    死亡之事實，業據證人即肇事地點旁之住戶李彩淑於警詢及
    檢察官訊問時（見97年偵字第24595號卷第6至7頁、97年相
    字第702號卷第36至37頁）、證人即事故發生時途經肇事地
    點之機車騎士耿慶華及路人楊程翔於檢察官訊問時（見97年
    偵字第24595號卷第126至127頁）陳述明確，並有道路交通
    事故談話紀錄表（見97年相字第702號卷第22至25頁）、調
    查報告表（見97年相字第702號卷第18至19頁）、現場圖（
    見97年相字第702號卷第20頁）、補充資料表（見97年相字
    第702號卷第21頁）、臺灣臺北地方法院檢察署相驗屍體證
    明書（見97年相字第702號卷第39頁）、相驗之檢驗報告書
    （見97年相字第702號卷第43至48頁、第58頁）、相驗筆錄
    （見97年相字第702號卷第35頁）、臺北市立聯合醫院仁愛
    院區急診護理紀錄等病歷資料（見97年偵字第24595號卷第
    39至84頁）、臺北市立聯合醫院診斷證明書（見97年偵字第
    24595號卷第104頁）各1份、相驗照片10張（見97年偵字第
    24595號卷第33至37頁）、現場照片12張（見97年相字第702
    號卷第28至33頁）在卷可參，是被害人因本件車禍而導致死
    亡之結果，首堪認定。
(二)證人陳姵利於97年10月29日警詢時證稱：當時我搭乘206-AD
    號公車，站在前面準備下車，前號誌是綠燈，一路上號誌都
    是綠燈，到這個路口時因我站在最前面無法看到這個路口號
    誌是否為綠燈，但我可以看見下一個路口還是綠燈等語（見
    97年相字第702號卷第25頁），且被告當時沿臺北市○○區
    ○○路3段由東往西行駛，而臺北市○○區○○路3段111巷
    口的下一個路口即為建國南路，信義路3段與111巷口之綠燈
    亮起40秒後，信義路3段與建國南路口之綠燈才會亮起，且
    信義路與建國南路口綠燈結束後31秒，信義路3段與111巷口
    之綠燈才會結束，亦有信義路3段與該路段111巷口行車號誌
    時相表及信義路3段與建國南路行車號誌時相表在卷可佐（
    見97年相字第702號卷第51至52頁），堪認肇事當時路口，
    被告之行向應係綠燈。復參之，美國在台協會駐衛警員李明
    彥於聽到碰撞聲響時，即前往事故現場疏導交通，其間相隔
    不到1分鐘，而其到達現場，肇事公車後方的信義路仍有車
    流，此業據證人李明彥於原審結證在卷（見原審卷第54至55
    頁），益證二車碰撞時，事故路口即信義路3段與111巷口東
    向西之交通號誌應為綠燈，且持續一定時間。此觀臺北市車
    輛行車事故鑑定委員會鑑定意見書之結論亦同此認定，有臺
    北市交通事件裁決所98年2月16日北市裁鑑字第09831117100
    號函附之臺北市車輛行車事故鑑定委員會鑑定意見書在卷可
    稽（見97年偵字第24595號卷第140頁）。是被告供稱其當時
    行駛方向為綠燈，且自復興南路一路過來均為綠燈，建國南
    路口亦為綠燈等情，洵屬有據。從而，被告並無違反交通管
    制號誌行駛，而被害人武維漢違反交通管制號誌，駕駛輕型
    機車闖越紅燈等情，至堪認定，是被害人武維漢因疏忽未注
    意及此，擅自闖越紅燈而肇事，於該事故之發生，當有過失
    至明。
(三)按行車速度，依速限標誌或標線之規定，道路交通安全規則
    第93條第1項定有明文；次按，汽車行駛時，駕駛人應注意
    車前狀況，並隨時採取必要之安全措施，同規則第94條第3
    項亦定有明文。被告雖辯稱其並未超速、被害人突然出現，
    無從注意云云。惟查：
  1.本案車禍現場為捷運長期施工路段，該處限速為時速30公里
    ，此有現場速限標誌照片附卷可稽（見97年相字第702號卷
    第30頁），被告雖於警詢時供稱：我當時行駛時速度30至40
    公里左右云云（見97年相字第702號卷第5頁），嗣於偵查中
    又供稱：車速多少我不知道，因為我無法一直注意車速表云
    云（見97年偵字第24595號卷第90頁），是依被告所述並無
    法確定事故發生時其車速為何。復被告提供該肇事營業大客
    車行車紀錄器之紀錄，經原審傳喚專事分析行車紀錄器之樺
    崎實業股份有限公司分析人員即證人丁現昌具結證稱：我常
    出庭分析紀錄紙，依以前看過緊急煞車的經驗，撞擊若有10
    0公斤以上或撞到比較重的東西時，行車紀錄紙的點應會跳
    動，即可以判斷是在何速率下撞到東西，但是本件的紀錄紙
    看不出來有煞車等語（見原審卷第52至53頁）。查本案被害
    人身高約175公分、體型壯碩，此有相驗檢驗報告書可參，
    則被害人體重與其於案發時所駕駛之DIS-871號輕型機車之
    重量，合計應有100公斤，另從大客車碰撞後，保險桿及擋
    風玻璃破裂情狀以觀，此有肇事現場照片、道路交通事故補
    充資料表附卷可參（見97年相字第702號卷第21頁、第29至3
    2頁），堪認撞擊當時力道甚猛，然上開行車紀錄紙卻未如
    證人丁現昌所言留下跳動紀錄，另被告亦自承事發當時曾緊
    急煞車，且現場復測得長4.8公尺之煞車痕，但上開行車紀
    錄卻看不出煞車之情況，凡此均違常情，堪認上開行車紀錄
    器應係不明原因導致紀錄失真，本案自無從以該瑕疵之行車
    紀錄器紀錄，判讀大客車行駛之時間、速度。
  2.本案車禍現場為捷運長期施工路段，業據證人即現場處理員
    警楊順守於原審結證明確（見原審卷二第55頁反面），而現
    場道路標線清晰，路面鋪設柏油（瀝清）並無缺陷，此有前
    揭現場照片及道路交通事故調查表（一）（二）可稽，顯見
    ，該肇事道路應係新築之路面，否則以該路段位於交通要道
    ，復為施工路段，焉能維持路面無缺陷之狀況。復證人楊順
    守於本院證稱：本件煞車痕長度係依據現場測量而得，標示
    在現場圖右下角，長度起點到終點是4.8公尺，現場圖上寫
    的4.6公尺，是定位煞車痕的水平距離，從煞車痕的終點到
    信義路3段111巷路緣的水平距離等語（見本院更審卷第37頁
    ），並有道路交通事故現場圖在卷可查（見97年偵字第2459
    5號卷第20頁），則參照一般公路汽車煞車距離、行車速度
    及道路摩擦係數對照表（見97年偵字第24595號卷第102頁及
    本院上訴卷第46頁），本案路面情況為瀝青路面「新築」且
    「乾燥」判斷，煞車距離超過4.2公尺，即超過肇事路段速
    限之時速30公里，而本案煞車距離4.8公尺，顯逾時速30公
    里。退步言，縱然該路面未能如期保養，係「1年至3年」且
    「乾燥」，依前開對照表，仍然超速。更何況，被告肇事時
    ，被害人所駕駛之機車卡在大客車下拖行數公尺，衡情，應
    能阻擋大客車行車之速度，則被告肇事後如緊急煞車，在此
    阻力下，煞車距離應較無阻力下短，換言之，被告之實際行
    車速度會比換算速度更快。據上所陳，堪認被告於肇事當時
    ，確已超速。至辯護人以該道路路面如係3年以上，依前開
    對照表即無超速可言，惟前開道路係施工路段、復為交通要
    道，而路面無缺陷、道路標線清晰可見，顯非3年以上之路
    面，且肇事路段為台北市○○○道，焉有可能3年以上不重
    新鋪設路面之理，是辯護人所辯，尚屬無據。
  3.本案被害人自台北市○○路○段111巷北往南行駛，該巷口距
    撞擊點約9公尺，此有交通事故現場圖可參（見97年偵字第
    24595號卷第20頁），則被害人自該巷口駛出，距肇事地點
    尚有前開之距離，而被告行經該交岔路口若有減速，並注意
    車前狀況，對於違規闖紅燈穿越道路之被害人，應無不能注
    意之情。況事發當時，天候晴朗、日間有自然光線、前方視
    距良好、柏油路面平坦乾燥又無障礙物、路面無缺陷，有道
    路交通事故調查報告表在卷可稽（已如前述），而本件肇事
    路口為信義路3段既係交通幹道，復為捷運施工路段，因此
    平日交通狀況本較繁雜，被告既係公車司機，為從事業務之
    人，對於該肇事路口之交通狀況自無不知之理，於通過路口
    即應注意車前狀況，隨時採取必要之安全措施，並減速慢行
    作隨時停車之準備，而依前述之當時情況，被告又非不能注
    意，竟疏未注意該路口是否會有違規穿越道路之車前狀況，
    隨時採取必要之安全措施即減速慢行作隨時停車之準備，致
    其所駕駛之系爭大客車撞擊被害人所駕駛之機車，被告顯有
    過失甚明。且本件車禍經送台北市車輛行車事故鑑定委員會
    鑑定結果，亦認被告鄭定國於二車碰撞瞬間超速駕駛為肇事
    原因之一，有台北市交通事件裁決所98年2月16日北市裁鑑
    字第09831117100號函檢送之鑑定意見書1份在卷可參（見97
    年偵字第24595號卷第140頁）。至辯護人以證人即乘客陳姵
    利於警詢時陳稱：突然有機車出現在公車右前方很近的距離
    ，公車已無法停下等語，作為被告應無過失之證明，然乘客
    搭車本無注意車前狀況之義務，自不能以乘客所見，作為司
    機駕車注意程度之判斷，本不待言。是被告辯稱來不及反應
    云云，不足採取。
(四)綜上，被害人因被告之疏於注意而肇事，致受有上揭死亡之
    結果，被告之過失行為與被害人之死亡間，具有相當因果關
    係，事證明確，被告犯行，應堪認定。至被害人闖越紅燈，
    與有過失固堪認定，惟並不因之解免被告本件車禍過失之責
    ，併予說明。
二、按刑法上所謂業務，係指個人基於其社會地位繼續反覆所執
    行之事務，包括主要業務及其附隨之準備工作與輔助事務在
    內，最高法院89年度台上字第8075號著有判例。被告於案發
    時為營業大客車司機，以搭載乘客為業，為從事駕駛業務之
    人。故核被告所為，係犯刑法第276條第2項之業務過失致死
    罪。查被告於肇事後，在有偵查犯罪職權之警員前往傷者就
    醫之醫院處理時在場，自動向警承認為肇事者，並表示願意
    接受裁判等情，此有台北市○○○道路交通事故肇事人自首
    情形紀錄表1份附卷可參（見原審卷二第12之2頁），被告符
    合自首之要件，應依刑法第62條前段之規定減輕其刑。原審
    對於卷內事證，未詳為勾稽，遽採被告之辯解而對被告為無
    罪之諭知，容有未合。公訴人上訴意旨，執此指摘原判決不
    當，為有理由，應由本院將原判決撤銷改判。爰審酌被告之
    素行，犯罪之動機、目的、手段，其因過失駕駛行為肇致被
    害人死亡，所涉過失情節、過失程度及所生之損害非輕，被
    害人同有過失，被告犯罪後之態度，已依原法院99年度重訴
    字第1143號民事判決賠償被害人家屬80萬元等一切情狀，量
    處如主文第2項所示之刑，並諭知易科罰金之折算標準，以
    資懲儆。
據上論斷，應依刑事訴訟法第369條第1項前段、第364條、第299
條第1項前段，刑法第276條第2項，第62條前段、第41條第1項前
段、刑法施行法第1條之1，判決如主文。
本案經檢察官張秋雲到庭執行職務。
中    華    民    國   100    年    9     月    21    日
                  刑事第十二庭審判長法  官  蔡永昌
                                    法  官  蔡新毅
                                    法  官  蘇隆惠
以上正本證明與原本無異。
如不服本判決，應於收受送達後10日內向本院提出上訴書狀，其
未敘述上訴之理由者並得於提起上訴後10日內向本院補提理由書
（均須按他造當事人之人數附繕本）「切勿逕送上級法院」。
                                    書記官  蕭詩穎
中    華    民    國   100    年    9     月    21    日
附錄：本案論罪科刑法條全文
中華民國刑法第276條第2項
從事業務之人，因業務上之過失犯前項之罪者，處5年以下有期
徒刑或拘役，得併科3千元以下罰金。